臺灣高等法院臺南分院刑事判決　　　 94年度交上易字第147號
上　訴　人　臺灣臺南地方法院檢察署檢察官
被　　　告　甲○○
上列上訴人因被告過失傷害案件，不服臺灣台南地方法院93年度
交易字第82號中華民國94年1月31日第一審判決（起訴案號：臺
灣臺南地方法院檢察署93年度偵字第10102、10958號），提起上
訴，本院判決如下：
    主  文
上訴駁回。
    事  實
一、甲○○考領有小型車駕駛執照，於民國（下同）九十三年五
    月十一日上午七時五十分許，駕駛車牌號碼Ｅ六─二七四○
    號自小貨車，沿台南市○○路○段由南向北方向行駛，至該
    路二八四之七號前路邊停車，欲下車而開啟車門時，本應注
    意汽車停車向外開啟車門時，應注意行人、車輛，並讓其先
    行，而依當時情形，客觀上並無不能注意之情事，詎甲○○
    應注意、能注意，竟疏未注意後方有無來車，即貿然開啟該
    自小貨車左側車門。適有考領有輕機車駕駛執照之乙○○騎
    乘車牌號碼ＴＭＩ─六九七號輕機車，亦沿台南市○○路○
    段由南往北方向騎駛至該處，見狀已閃避不及，致所騎乘機
    車右煞車手把撞擊自小貨車左側車門角，造成乙○○受有「
    右手小指指尖截指」之傷害。車禍事故發生後，經台南市警
    察局第三分局員警到場處理，在警員尚不知何人為肇事車輛
    之駕駛人前，甲○○主動表示其為駕駛人並自首犯行，接受
    裁判。
二、案經乙○○訴由台南市警察局第三分局報請台灣台南地方法
    院檢察署檢察官偵查起訴。
    理  由
一、訊據被告甲○○對於右揭時、地，開啟所駕駛前開自小貨車
    之左側車門時，疏未注意後方有無來車而肇事，致告訴人乙
    ○○受有前開傷害之事實供承不諱，核與告訴人乙○○於警
    訊及偵查時證述之情節大致相符，並有道路交通事故現場圖
    、道路交通事故調查報告表(一)、(二)、及道路交通照片十二張
    等附卷可稽。再告訴人因而受有右手小指指尖截指」之傷害
    ，亦有告訴人之診斷証明書在卷足憑。
二、按汽車停車向外開啟車門時，應注意行人、車輛，並讓其先
    行，道路交通安全規則第一百十二條第一項第十五款定有明
    文。被告有經合法程序考領駕照，為有駕駛經驗之人，於肇
    事地點停車開啟車門時，自應注意遵守上開規定；而依道路
    交通事故調查報告表所載，當時天候晴、視線良好，路面無
    缺陷等情，客觀上並無不能注意之情事，竟疏未注意後方有
    無來車，即貿然開啟車門，致生本件車禍事故，其有過失，
    已甚明顯。又本件經送請台灣省台南區車輛行車事故鑑定委
    員會鑑定結果亦認為：「被告駕駛小貨車，開啟車門未注意
    後方車輛，為肇事原因。乙○○無肇事因素」，有該鑑定委
    員會南鑑字第九三一○五三號鑑定意見書在卷可按。而告訴
    人確因本件車禍而受有前開傷害，已如前述，是被告之過失
    行為與告訴人乙○○之傷害結果間，顯有相當因果關係。綜
    上所述，本件事證明確，被告上開過失傷害犯行，已堪認定
    。
三、按「刑法第二百七十六條第二項業務上過失致人於死罪，以
    行為人之過失，係基於業務上行為而發生者為限。若僅係司
    機助手，並未擔任司機業務，則其偶因司機生病，代為駕駛
    ，以致誤斃人命，自屬普通過失致人於死，不負業務上過失
    責任」（最高法院四十六年度台上字第一三號判例）。又按
    「刑法上所謂業務，係指個人基於其社會地位繼續反覆所執
    行之事務，其主要業務固不待論，即為完成主要業務所附隨
    之準備工作與輔助工作，亦應包括在內」（最高法院七十一
    年度台上字第一五五○號判例）；「刑法第二百八十四條第
    二項業務上過失致人於死罪，以行為人之過失，係基於業務
    上行為而發生者為限。所謂業務，係指個人基於其社會地位
    繼續反覆所執行之事務，包括主要業務及其附隨之準備工作
    與輔助事務在內。此項附隨之事務，並非漫無限制，必須與
    其主要業務有直接、密切之關係者，始可包含在業務概念中
    ，而認其屬業務之範圍」（參照最高法院九十年度台非字三
    四一號判決）。質言之，業務過失加重處罰之根據，乃業務
    者因較一般人具有社會生活上特殊地位之關係，規範對其克
    盡義務之期待，亦較一般人為強，倘違反義務時，其非難可
    能性亦較高；另業務性之要件，須具有反覆繼續性，蓋縱基
    於社會生活之地位所實施之事務，如無反覆繼續性，即無法
    期待其嫻熟該行為而克盡其注意義務，不能認為其具有業務
    性而加重處罰；即所謂「反覆繼續性」，須行為人在主觀上
    有將來反覆實施該行為之意思，同時在客觀上該行為不僅為
    同種行為，且亦具有反覆實施之性質。本件被告一再辯稱：
    其係「盟海商號」負責人，平常負責製作冰塊而已，並有僱
    請司機載送冰塊，當天係因司機王弘權請假，又找不到人代
    班，始由伊開貨車載送冰塊，在載送冰塊的過程中發生本件
    車禍，而其僅係於司機請假或不能送貨並找不到人代班時，
    始由自己開貨車送冰塊，非從事駕駛業務之人等語。而證人
    即被告所僱請之司機王弘權於原審審理時具結證稱：其受僱
    被告擔任送貨司機兼業務工作，公司有三位送貨司機，每天
    都是三人在送冰塊，其等司機每月都有三天休假，而伊本來
    都找另一個人幫伊代班，但該人當日沒空，而於九十三年五
    月十一日伊係休假去關子嶺洗溫泉，因找不到人代班，所以
    請老闆即被告幫忙代班送貨，其受僱二年期間請老闆即被告
    代班二、三次等語，足見被告上開所辯非虛。則被告既係「
    盟海商號」負責人，平日負責該商號冰塊之產製，並未擔任
    司機業務，此次係因被告所僱用司機請假，又找不到代班之
    人，始由被告駕駛該車輛載送冰塊，並因而肇事，則揆之上
    開意旨，被告駕駛該車輛，並非基於社會生活之地位所為之
    業務行為，且被告在主觀上亦無有將來反覆實施該行為之意
    思，客觀上又不具有反覆實施之性質，已難認被告係從事駕
    駛汽車載運冰塊業務之人。另所謂「附隨業務」，係指完成
    主要業務所附隨之準備工作與輔助工作而言，並該附隨業務
    須與主要業務行為具有直接、密切不可分之關係。然被告平
    素僅負責該商號冰塊之產製，並有僱請專職司機載送冰塊至
    客戶處，而非由被告自行或兼任駕駛送貨之業務，是被告偶
    因司機請假或不能送貨，又找不到他人代班時，由其代為駕
    駛之行為，當非為被告之「附隨業務」，被告自非從事駕駛
    汽車載運冰塊業務之人。核被告所為，係犯刑法第二百八十
    四條第一項前段之普通過失傷害罪。公訴人認被告係犯同條
    第二項之業務過失傷害罪，顯有誤會，起訴法條尚有未洽，
    應由本院予以撤銷改判。再被告於發現告訴人受傷，即以電
    話請救護車趕赴現場救治，然救護車係為救護傷者，於第一
    時間將之送醫救治，非係所謂『有偵查犯罪職權之機關』，
    且以電話請救護車趕赴現場救治，其原因有多種，不一定既
    係發生刑事犯罪行為，又此時偵查機關尚未知有該犯罪行為
    ，亦不知被告即為犯罪者。是被告肇事後，員警到場處理時
    ，在警員尚不知何人為肇事車輛之駕駛人前，被告主動表示
    其為駕駛人並自首犯行，核與刑法第六十二條自首之要件相
    符，此又有台南市○○○道路交通事故肇事人自首情形紀錄
    表附卷足憑，嗣並接受裁判，應依刑法第六十二條前段規定
    減輕其刑。
四、原審以被告罪証明確，因予變更檢察官起訴法條，並適用刑
    法第二百八十四條第一項前段、第四十一條第一項前段、第
    六十二條前段、罰金罰鍰提高標準條例第一條前段、第二條
    規定；並審酌被告之品行，未注意相關交通安全之規定，以
    致肇事，就本件車禍發生應負全部之過失責任，告訴人受有
    「右手小指指尖截指」之傷害，且事後亦未與告訴人達成民
    事和解，及犯後坦承其事之態度等一切情狀，量處有期徒刑
    三月，並知易科罰金之折算標準。認事用法俱無不合，量刑
    亦稱妥適，檢察官上訴意旨，猶以(一)被告叫救護車係因告訴
    人之指使而為之，並非被告主動為之，而被告打11 9，該
    119乃警方所設之救護站，被告所為與自首要件不符。
    (二)被告從事製冰業，兼駕駛貨車載冰出售，駕車亦為其業務
    行為之一，被告駕車肇事，自應以業務過失論處等語，指摘
    原判決不當。然縱令被告係依告訴人指示叫救護車，但救護
    車僅係救護病患，並非『有偵查犯罪職權之機關』，自難以
    被告叫救護車即認不符合自首之要件，再被告並非以駕車為
    其業務行為，均如前述，檢察官上訴並無理由，應予駁回。
據上論結，應依刑事訴訟法第368條，判決如主文。
本案經檢察官許仲瑩到庭執行職務。
中　　華　　民　　國　　94　　年　　5 　　月　　25　　日
                  刑事第四庭    審判長法　官  鄭文肅
                                      法　官  蔡美美
                                      法　官  陳珍如
以上正本證明與原本無異。
不得上訴。
　　　　　　　　　　　　　　　　　　　書記官  岑  玢
中　　華　　民　　國　　94　　年　　5 　　月　　25　　日
附錄：本判決論罪科
刑法第二百八十四條第一項：
  因過失傷害人者，處六月以下有期徒刑、拘役或五百元以下罰
  金。致重傷者，處一年以下有期徒刑、拘役或五百元以下罰金
  。
